最高法院刑事裁定　　　　　　　九十六年度台抗字第六三三號
抗　告　人　甲○○
選任辯護人　王寶蒞律師
上列抗告人因殺人案件，不服台灣高等法院中華民國九十六年九
月十四日駁回聲請再審之裁定（九十六年度聲再更(一)字第三號）
，提起抗告，本院裁定如下：
    主  文
抗告駁回。
    理  由
本件原裁定略以：抗告人聲請意旨略以抗告人甲○○雖有潑灑汽
油，但僅係基於恐嚇黃秋閔之意，並無點火及縱火情事。雖證人
即被害人黃楊秀琴證稱：「我看到被告蹲著，不知道用什麼東西
點火」，然抗告人當時確實未攜帶打火機，且黃楊秀琴為被害人
黃秋閔之母，自會為不利於抗告人之證言。又桃園縣消防局民國
九十年五月九日函認為：「常溫中接觸火焰、火花或高溫物體，
均可能燃燒……汽油若暴露於熱源，容器會破裂或爆炸」；該局
火災調查報告書中認為：「起火處發現乙只塑膠袋外，未發現有
任何引火物」；證人即桃園縣消防局火災發生後現場人員葉恆豐
九十一年八月十二日於原審證稱：「火災現場櫃檯後有一台影印
機，影印機插頭是否還插著，我沒印象，……印象中櫃檯旁邊有
插座」等語，故現場即可能係電線走火或其他不明物體或氣體導
致失火。況事故現場為補習班，使用影印機之機會頻繁，而影印
機本身在影印前後熱度甚高，會散發碳粉等不明氣體，如再因插
座引發之火花，遇汽油走火之可能性極高。是抗告人依刑事訴訟
法第四百二十條第一項第六款之規定，提出上開桃園縣消防局九
十年五月九日函、桃園縣消防局火災原因調查報告書、證人葉恆
豐之證言三項新證據為再審之理由，證明本件確非抗告人縱火，
提出再審之聲請云云。按刑事訴訟法第四百二十條第一項第六款
所謂發見確實之新證據，係指該證據於事實審法院判決前已經存
在，為法院、當事人所不知，不及調查斟酌，至其後始行發見，
且就證據本身形式上觀察，固不以絕對不須經過調查程序為條件
，但必須顯然可認為確實足以動搖原有罪確定判決，而為受判決
人無罪、免訴、免刑或輕於原判決所認罪名之判決者為限。故受
理聲請再審之最後事實審法院，應就聲請再審理由之所謂「新證
據」，是否具備事實審判決前已經存在，為法院、當事人所不知
，事後方行發見之「嶄新性」，及顯然可認足以動搖原有罪確定
判決，應為無罪、免訴、免刑或輕於原判決罪名之「顯然性」二
要件，加以審查，為判斷應否准予開始再審之準據。經查抗告人
聲請意旨所爭執關於火災發生之原因，原判決於第十一頁至第十
五頁理由欄二（四）已敘明：「經桃園縣消防局鑑識人員多次勘
驗現場，認為：依火災發生後現場一樓櫃處燒損較為嚴重，其
他處所僅受煙燻變色，顯示火在一樓櫃燒的時間較久、較劇烈
。又依櫃內部物品、牆壁、地板、書架為嚴重燒損變色，其上
方天花板嚴重燒損，僅餘木條支架殘留，清理櫃北端出入口發
現門板、地板均有燒損情形，並於出入口內側發現乙只塑膠袋殘
留，顯示火在櫃內側燒的時間較久、較劇烈，因而研判起火處
在一樓櫃處。且經勘查起火處，未發現有自燃性化學物品存在
，未發現有電器、電源線殘留，應排除化學物品自燃及電氣因素
引火之可能性。又勘查暨清理起火處，除發現有嚴重燒燬之櫃
、地板、書架及於櫃出入口內側地板發現乙只塑膠袋外，未發
現有任何引火物，該只塑膠袋經以GCMS（氣相層質譜儀）鑑析後
，發現含有汽油類促燃劑。因之綜合研判起火原因以使用汽油類
促燃劑遇火源引火之可能性較大。此有桃園縣消防局火災原因調
查報告書一份及所附現場平面圖及照片在卷可稽。依前開該調查
報告研判起火源係在一樓櫃，且在櫃北端出入口發現門板、
地板均有燒損情形，並於出入口內側發現乙只塑膠袋殘留，此與
證人鄭至家、蕭如婷證稱被告將紙箱內之物丟入櫃內之情節相
符。又現場起火處，未發現有自燃性化學物品存在，亦未發現有
電器、電源線殘留，應排除化學物品自燃及電氣因素引火之可能
性，有該調查報告可稽。……又證人即桃園縣消防局科長葉恆豐
證稱：『現場一樓櫃可能引火之處有二，一為電源線，一為影
印機，電源線因有橡膠披附，且係在裝潢板後面，因此不會引燃
，而影印機依燃燒碳化程度，方向是朝櫃園長所在位置，碳化
程度愈高，依火之方向，火是由櫃延燒至影印機，影印機係被
波及而非引火處，縱汽油潑灑在影印機上，熱源燈管亦無法燃燒
，……因之潑灑汽油後，由櫃其他火源引燃汽油，已排除其可
能性，又依現場照片所示，靠近櫃處地板上有一特別焦黑處，
表示有可燃物在該處燒或油類就在上面燒，因為不是整片，所以
也不會是天花板掉下來在地上燒，因天花板是防火材質。』……
其於本院前審亦證稱：『（是否可能被害人因逃跑時踢開插頭，
引起火花而引燃？）依我的專業不可能，影印機在櫃裡面的位
置，如果被害人要逃跑要往櫃前面，因為櫃前面才是走道。
』、『（你的印象中書櫃旁邊有無插座？）有插座，但是大約與
櫃高度差不多。』等語，亦已排除被害人黃秋閔因逃跑時踢開
插頭，引起火花之可能性。此外，並有現場照片八幀可稽，則依
火災調查報告書及葉恆豐證詞，已排除九二無鉛汽油自燃及被告
丟擲、潑灑九二無鉛汽油後，為現場其他物品引燃之可能性，益
徵證人鄭至家、蕭如婷、黃楊秀琴證稱被告曾蹲下點火之證詞，
乃信而有徵，被告否認點火，不足採信。」等語。故抗告人上開
聲請理由及所主張之證物，均為法院、當事人所已知之事實，且
業經原確定判決調查斟酌、採證認事，並詳為論斷說明，自難謂
係前開條款所謂發現之新證據。本件抗告人據以聲請再審之理由
，為事實審法院判決前已經存在，並經原審法院調查斟酌，並非
判決後始經發見者，顯非刑事訴訟法第四百二十條第一項所列之
再審之原因。況本件原法院綜核原審全案卷證，已足認抗告人應
受有罪判決，抗告人聲請調查之證據並不足以動搖原有罪確定判
決，尚難據為聲請再審之理由，因認本件聲請再審為無理由，予
以駁回。經核於法並無違誤。抗告意旨略以：抗告人提出再審係
主張原確定判決對於伊是否縱火，並未於理由中交待該證據何以
不採，顯未就該三項重要證據為審酌。原判決對於火災調查報告
書中，指明未於火災現場發現任何引火物之調查結果，即起火原
因不明一事，皆以證人鄭至家、蕭如婷、黃楊秀琴等證言以證明
抗告人曾蹲下點火，因而有本案火災之發生，惟引火物之有無，
直接影響為抗告人主觀犯意有無，應否論以故意殺人或過失致人
於死，且證人之證言亦在說明其雖有看見抗告人蹲下點火，但卻
不清楚所用點火之物為何，依罪疑惟輕原則，應作出有利於抗告
人之判決，原裁定未針對抗告人聲請內容予以細量、審酌云云。
並非對原裁定有無違法情形為具體指摘，仍執已見，對裁定已說
明事項，漫指為違法，其抗告難認有理由，應予駁回。
據上論結，應依刑事訴訟法第四百十二條，裁定如主文。
中　　華　　民　　國　九十六　年　 十一 　月　　九　　日
                      最高法院刑事第九庭
                          審判長法官  洪　清　江
                                法官  石　木　欽
                                法官  李　伯　道
                                法官  韓　金　秀
                                法官  賴　忠　星
      本件正本證明與原本無異
                                      書  記  官
中　　華　　民　　國　九十六　年　 十一 　月　 十九 　日
                                                      Ｋ
